臺灣基隆地方法院刑事判決　
110年度金簡上字第4號
上  訴  人  臺灣基隆地方檢察署檢察官
被      告  許育銘




上列上訴人因被告違反洗錢防制法等案件，不服本院基隆簡易庭
中華民國110年9月3日110年度基金簡字第24號第一審簡易判決（
偵查案號：110年度偵字第3691、4080、4306號），提起上訴，
嗣檢察官移送併辦（110年度偵字第4008號），本院管轄之第二
審合議庭認應改依通常程序審理，並自為第一審判決如下：
    主  文
原判決撤銷。
乙○○幫助犯洗錢防制法第十四條第一項之洗錢罪，累犯，處有期
徒刑肆月，併科罰金新臺幣壹萬伍仟元，罰金如易服勞役，以新
臺幣壹仟元折算壹日。
為扣案之犯罪所得新臺幣參仟元沒收之，於全部或一部不能沒收
或不宜執行沒收時，追徵其價額。 
    事  實
一、乙○○明知向金融機構申辦帳戶使用並無特殊限制，如非至親
    故舊等特殊關係，無故使用他人金融帳戶，常與財產犯罪有
    關，且易成為掩飾、隱匿遮斷該犯罪所得流動軌跡之工具，
    竟因缺款花用，而基於縱有人以其金融帳戶實施詐欺取財及
    洗錢犯行，亦不違背其本意之幫助犯意，於民國110年1月25
    日前某日，透過臉書得知真實年籍不詳自稱「陳先生」之成
    年男子刊登收購金融帳戶廣告，與之聯繫後相約於基隆市中
    正區中正路某便利商店，以新台幣（下同）3,000元之代價
    出售並交付其所申辦之玉山商業銀行帳號000-000000000000
    0號（下稱玉山帳戶）、中國信託商業銀行帳號000-0000000
    00000號（下稱中信帳戶）等金融帳戶存摺、提款卡、密碼
    予「陳先生」使用。陳先生所屬詐欺集團成員遂意圖為自己
    不法之所有，基於詐欺取財及洗錢之犯意，先後於附表所示
    之時間，對附表所示之人施以詐術而使其等均陷於錯誤，先
    後匯款如附表所示之金額至玉山、中信帳戶內，嗣提領一空
    ，以此方式隱匿、掩飾犯罪所得之去向。
二、案經丙○○訴由基隆市警察局第二分局、丁○○訴由屏東縣政府
    警察局枋寮分局、甲○○訴由新竹縣政府警察局新埔分局報告
    臺灣基隆地方檢察署檢察官偵查起訴，暨戊○○訴由基隆市警
    察局第四分局報告臺灣基隆地方檢察署檢察官移送併辦。
    理  由
壹、程序方面：本件認定事實所引用之卷證資料，屬於傳聞之供
    述證據部分，檢察官、被告乙○○於本院審判時均表示沒有意
    見等語（見簡上卷第156至159頁），而本院審酌該等言詞陳
    述作成時之情況，並無證據證明係違背法定程序或違反陳述
    者意願所取得，且本院認為均適當得為證據，依刑事訴訟法
    第159 條之5 第2 項之規定，應均有證據能力；而其餘非供
    述證據資料，查無係違背法定程序而取得，自應認均具有證
    據能力。
貳、實體方面：
一、事實認定之理由：上開事實，業據被告於警詢、偵訊及本院
    合議庭審理時均坦承不諱（見偵3691卷第111至113頁，偵40
    80卷第107至112頁，偵4008卷第9至13頁、第167至168頁、
    第179至180頁，本院簡上卷第161頁），核與證人即告訴人
    丙○○、丁○○、甲○○、戊○○於警詢時證述之情節相符（見偵36
    91卷第11至13頁，偵4080卷第9至13頁，偵4306卷第31至39
    頁，偵4008卷第15至18頁），並有內政部警政署反詐騙諮詢
    專線紀錄表、受理詐騙帳戶通報警示簡便格式表、金融機構
    聯防機制通報單、受理刑事案件報案三聯單、受理各類案件
    紀錄表（告訴人丙○○部分）、被告玉山帳戶之開戶資料暨銀
    行交易明細、告訴人丙○○提供之存摺封面及內頁交易明細、
    自動櫃員機交易明細單、遭詐騙之對話紀錄、被告中信帳戶
    之開戶資料暨銀行交易明細、告訴人丁○○提供之網路轉帳明
    細、臺北市政府警察局士林分局蘭雅派出所陳報單、受理詐
    騙帳戶通報警示簡便格式表、內政部警政署反詐騙諮詢專線
    紀錄表、報案三聯單、受理各類案件紀錄表、金融機構聯防
    機制通報單（告訴人丁○○部分）、內政部警政署反詐騙諮詢
    專線紀錄表、受理詐騙帳戶通報警示簡便格式表、金融機構
    聯防機制通報單（告訴人甲○○部分）、告訴人甲○○提供之銀
    行存摺、交易明細查詢資料、自動櫃員機交易明細單、與詐
    欺集團之通話紀錄、受理詐騙帳戶通報警示簡便格式表、金
    融機構聯防機制通報單（告訴人戊○○部分）、戊○○提供之自
    動櫃員機交易明細單、網路轉帳交易明細、詐欺集團發送之
    訊息在卷可稽（偵3691卷第25至35頁、第39至41頁、第43至
    47頁、第55至61頁、第63至65頁，偵4080卷第31至35頁、第
    39頁、第43至53頁、第153頁，偵4306卷第51至89頁、第93
    至117頁，偵4008卷第25至31頁、第35至37頁、第33頁），
    足認被告前開任意性之自白核與事實相符，應堪予採信。本
    案事證已臻明確，被告犯行洵堪認定，應予依法論科。
二、論罪科刑：
  ㈠刑法上之幫助犯，係指以幫助之意思，對於正犯資以助力，
    而未參與實施犯罪之行為者而言（最高法院49年台上字第77
    號判決要旨參照）。被告將玉山、中信帳戶之存摺、提款卡
    及密碼提供予不詳「陳先生」使用，容任他人以之作為詐欺
    取財及洗錢之犯罪工具，係基於幫助他人詐欺取財及洗錢之
    犯意，且所為提供帳戶之行為，係屬詐欺取財罪及洗錢罪構
    成要件以外之行為。是核其所為，係犯刑法第30條第1項前
    段、第339條第1項之幫助詐欺取財罪，及刑法第30條第1項
    前段、洗錢防制法第14條第1項之幫助洗錢罪。
  ㈡被告係以1次提供2個帳戶之幫助行為，幫助他人對告訴人丙○○、丁○○、甲○○、戊○○4人實行詐欺，並同時觸犯上開2罪名
    ，為想像競合犯，應依刑法第55條之規定，從一重之幫助洗
    錢罪處斷。
  ㈢被告前因妨害性自主案件，經本院以102年度少訴字第9號判
    決處有期徒刑3年7月（2次），應執行刑4年6月，經上訴臺
    灣高等法院以103年度少侵上訴字第8號駁回上訴，復經上訴
    最高法院以103年度台上字第4389號判決駁回上訴而確定，
    於107年1月8日縮短刑期假釋出監付保護管束，於108年4月15
    日保護管束期滿假釋未經撤銷，以執行完畢論而執行完畢一節
    ，有刑案資料查註紀錄表、臺灣高等法院被告前案紀錄表在
    卷可查，構成刑法第47條第1 項所定之累犯，惟本案不符刑
    法第59條所定之要件，而依本案情節視之，尚無最低本刑無
    法收矯正之效或不足以維持法秩序之情形，另觀之被告上開
    構成累犯之前案紀錄罪名、罪質均與本案大異，而距離執行
    完畢日期亦有1年以上之間隔，於本案並無特別惡性及刑罰
    反應力薄弱之情事，為免被告所受之刑罰超過其所應負擔之
    罪責，爰依司法院大法官釋字第775 號解釋意旨，裁量不予
    加重最低本刑。
　㈣被告於偵查、審理中均自白幫助洗錢罪，應依洗錢防制法第1
    6條第2項之規定減輕其刑，又被告係幫助犯，其惡性輕於正
    犯，爰依刑法第30條第2項之規定，按正犯之刑遞減輕之。
  ㈤原審判決應予撤銷：
  ①原審以被告犯幫助洗錢罪，事證明確而予以論罪科刑，固非
    無見，然查：⑴原審以本案依被告犯罪情節，並無應量處最
    低法定刑，卻無法適用刑法第59條減輕規定，致其所受刑罰
    超過其所應負擔罪責之情形，故裁量加重其本刑，然亦未能
    指出被告於本案有何特別惡性及刑罰反應力薄弱之情事，是
    原審此加重其刑部分，容有未洽。⑵原審判決後，臺灣基隆
    地方檢察署檢察官以110年度偵字第4008號就附表編號4部分
    移送併辦，原審未及審理相關事實，亦有未合。
  ②第一審法院依被告在偵查中之自白或其他現存之證據，已足
    認定其犯罪者，得因檢察官之聲請，不經通常審判程序，逕
    以簡易判決處刑；檢察官聲請以簡易判決處刑之案件，經法
    院認為有刑事訴訟法第451 條之1 第4 項但書之情形者，應
    適用通常程序審判之；又對於簡易判決之上訴，準用刑事訴
    訟法第三編第一章及第二章除第361 條外之規定，刑事訴訟
    法第449 條第1 項、第452 條、第455 條之1 第3 項分別定
    有明文。依此，法院對於案情甚為明確之輕微案件，固得因
    檢察官之聲請，逕以簡易程序判決處刑，惟仍應以被告在偵
    查中之自白或其他現存之證據，已足認定其犯罪者為限，始
    能防冤決疑，以昭公允。且於裁判上一罪之案件，倘其中一
    部分犯罪不能適用簡易程序者，全案應依通常程序辦理之，
    乃訴權不可分、程序不可分之法理所當然。從而，管轄第二
    審之地方法院合議庭受理簡易判決上訴案件，除應依通常程
    序審理外，其認案件有前述不能適用簡易程序之情形者，自
    應撤銷原判決，逕依通常程序為第一審判決，始符法制（最
    高法院108 年度台非字第15號判決意旨參照）。
  ③檢察官提起上訴，認原審對被告之量刑過輕，考量偵、審期
    間未賠償被害人，刑度尚有加重餘地等語，但依據前開說明
    ，原審所斟酌之量刑基礎事實已有改變，且本院認不應依累
    犯規定加重其刑，原審就罪刑部分既有可議之處，即屬無可
    維持，仍應由本院合議庭予以撤銷改判，且因移送併辦部分
    有不另為無罪之部分如後述，本院合議庭應依通常程序為第
    一審判決。
  ㈥爰以行為人之責任為基礎，審酌被告恣意提供玉山、中信帳
    戶存摺、金融卡、密碼，作為詐欺集團成員向告訴人等詐欺
    取財及洗錢之工具，徒增告訴人等追償、救濟困難，並使執
    法人員難以追查詐欺集團成員之真實身分及贓款流向，助長
    詐欺、洗錢犯罪之歪風，危害社會治安與金融秩序，肇致告
    訴人等損害非微，應嚴予非難，然被告已坦承犯行不諱，非
    無悔意，兼衡其素行、犯罪之動機、目的、手段、提供之帳
    戶數量、被害人多寡及受害之金額，自述高職肄業、待業中
    、已婚無小孩、經濟狀況勉持（見簡上卷第161頁）等一切
    情狀，量處如主文所示之刑，並就罰金刑部分諭知易服勞役
    之折算標準。
  ㈦不另為無罪之諭知部分：
  ①移送併辦意旨另以：被告於前述交付「陳先生」玉山帳戶、
    中信帳戶之同時，亦將其身分證、健保卡供「陳先生」拍照
    ，「陳先生」取得上開照片後，旋即將之提供予不詳之詐欺
    集團使用，該詐欺集團成員旋即基於意圖為自己不法之所有
    之詐欺取財及洗錢犯意聯絡，於網路上傳送被告之身分證、
    健保卡照片及前開中信帳戶資料，據以向渣打商業銀行申辦
    數位帳戶0000000000000號（下稱渣打數位帳戶），再於110
    年2月6日，以簡訊冒充台新商業銀行操作介面，致告訴人蔡
    珮珈陷於錯誤而點選而匯款20萬元至上開渣打數位帳戶內，
    隨即遭詐欺集團提領一空，以此方式隱匿、掩飾犯罪所得之
    去向。
  ②犯罪事實應依證據認定之，無證據不得認定犯罪事實；被告
    或共犯之自白，不得作為有罪判決之唯一證據，仍應調查其
    他必要之證據，以察其是否與事實相符；又不能證明被告犯
    罪者，應諭知無罪之判決，刑事訴訟法第154條第2項、第15
    6條第2項、第301條第1項分別定有明文。又按刑事訴訟法第
    161條已於91年2月8日修正公布，其第1項規定：檢察官就被
    告犯罪事實，應負舉證責任，並指出證明之方法。因此，檢
    察官對於起訴之犯罪事實，應負提出證據及說服之實質舉證
    責任。倘其所提出之證據，不足為被告有罪之積極證明，或
    其指出證明之方法，無從說服法院以形成被告有罪之心證，
    基於無罪推定之原則，自應為被告無罪判決之諭知。
  ③刑法第13條第2 項之不確定故意（學理上亦稱間接故意、未
    必故意），與第14條第2 項之有認識過失，法文中皆有「預
    見」二字，乃指基於經驗法則、論理法則，可以預料得見如
    何之行為，將會有一定結果發生之可能，而其區別，端在前
    者之行為人，對於構成犯罪之事實（包含行為與結果，即被
    害之人、物和發生之事），預見其發生，而此發生不違背本
    意，存有「認識」及容任發生之「意欲」要素；後者則係行
    為人對於構成犯罪之事實，雖然預見可能發生，卻具有確定
    其不會發生之信念，亦即祇有「認識」，但欠缺希望或容任
    發生之「意欲」要素；是判斷犯罪究竟屬於不確定故意或過
    失，該犯罪之結果，固係重要之依據，然非以此為限，其復
    參酌行為之前與行為之際各外在情狀，當較能精確把握（最
    高法院100 年度台上字第3890號判決意旨參照）。次按刑法
    上幫助之行為，須有幫助他人犯罪之意思，如無此種故意，
    基於其他原因，以助成他人犯罪之結果，尚難以幫助論。又
    目前實務上詐騙集團詐騙、洗錢手法日新月異，縱然政府、
    金融機構廣為宣導，並經媒體多所批露，類似案件仍層出不
    窮，詐欺集團藉由傳統收購手法蒐集人頭金融帳戶，亦有不
    足，遂改弦易轍，以迂迴或詐騙手法取得金融機構帳戶，亦
    不乏多例，是若被告僅將提供個人資料（非金融帳戶，諸如
    身分證、健保卡等資料），交付不詳人士，是否係出於幫助
    詐欺取財或洗錢之認知及故意，仍應審酌行為前後之客觀情
    狀加以判斷行為人之主觀狀態。
  ④訊之被告雖坦承其涉犯幫助詐欺、洗錢犯行，惟供稱：我對
    遭申辦渣打數位帳戶一事全不知悉等語，另告訴人蔡珮珈遭
    詐欺集團所發簡訊誤導，因而將20萬元匯入被告名下之渣打
    數位帳戶一事，有受理刑事案件報案三聯單、受理詐騙帳戶
    通報警示簡便格式表、金融機構聯防機制通報單、渣打數位
    帳戶開戶資料暨銀行交易明細、轉帳交易明細、詐騙集團發
    送之訊息、渣打銀行110 年10月15日函文及所附開戶基本資
    料存卷可憑（見偵4008卷第43頁、第83至85頁、第123 至12
    5頁、第127至129頁、第169 至175 頁），此部分之事實應
    堪以認定。
  ⑤本院衡酌現今數位帳戶申辦，確有簡易方式即於網際網路傳
    送個人雙證件照片、及透過其他持有之金融帳戶資料認證後
    即可為之，然此情未必為一般民眾可以知曉，或廣為媒體或
    網路所宣傳、報導，更況被告於警詢、偵訊中從未提及「陳
    先生」有告知將使用相關證件申辦數位帳戶一事，被告當無
    從知悉確有渣打數位帳戶之存在，更不可能自行提領款項或
    為掛失止付之動作，是以詐欺集團成員利用渣打數位帳戶作
    為向告訴人蔡珮珈取款之工具，並用以隱匿、掩飾犯罪所得
    之去向，實屬被告主觀預見範圍之外，揆諸前開說明，自應
    判決無罪，惟因此等部分如成立犯罪，與前揭被告所為經公
    訴人起訴論罪科刑之幫助詐欺、洗錢犯行，有想像競合裁判
    上一罪之關係，爰不另為無罪之諭知。
  ㈧沒收部分：被告於警詢時供承其將中國信託商業銀行等帳戶
    資料交給對方後，有向對方表示其身上沒錢吃飯，對方即先
    交付其3,000元等語（見偵4080卷第110頁），核與證人即被
    告女友陳莉玲於警詢時之證述相符（見偵4080卷第119頁）
    ，其後被告於偵查及本院合議庭審理中，雖翻異前詞，表示
    還沒拿到任何酬勞云云，然就其供述前後不一之部分，竟無
    法提出合理之解釋甚而保持緘默（見簡上卷第160頁）衡情
    若非被告出售並交付帳戶資料，該帳戶收購者要無可能僅因
    被告表示身上沒錢即交付被告3,000元，足認該3,000元應為
    被告出售帳戶之部分對價，而為被告本案犯罪所得，雖未扣
    案，仍應依刑法第38條之1第1項前段之規定宣告沒收，且依
    同條第3項之規定，諭知於全部或一部不能沒收或不宜執行
    沒收時，追徵其價額。 
據上論斷，應依刑事訴訟法第452條、第455條之1第1項、第3項
、第451 條之1 第4 項但書第3款、第369條第1項前段、第364條
、第299條第1項前段，判決如主文。
本案經檢察官周啟勇提起公訴，檢察官張長樹提起上訴並移送併
辦，檢察官高永棟到庭執行職務。　
中　　華　　民　　國　　111 　年　　2 　　月　　18　　日
                  刑事第二庭  審判長法　官  王福康
　　　　　　　　　                  法　官  鄭虹真
　　　　　　　　　　　　　　　　　　法　官  鄭富容
以上正本證明與原本無異。
本件判決不得上訴。
中　　華　　民　　國　　111 　年　　2 　　月　　18　　日
                                    書記官  耿珮瑄　　　
附錄本判決論罪科刑依據之法條：
中華民國刑法第30條
（幫助犯及其處罰）
幫助他人實行犯罪行為者，為幫助犯。雖他人不知幫助之情者，
亦同。
幫助犯之處罰，得按正犯之刑減輕之。
中華民國刑法第339條
（普通詐欺罪）
意圖為自己或第三人不法之所有，以詐術使人將本人或第三人之
物交付者，處5年以下有期徒刑、拘役或科或併科50萬元以下罰
金。
以前項方法得財產上不法之利益或使第三人得之者，亦同。
前二項之未遂犯罰之。
洗錢防制法第2條
本法所稱洗錢，指下列行為：
一、意圖掩飾或隱匿特定犯罪所得來源，或使他人逃避刑事追訴
    ，而移轉或變更特定犯罪所得。
二、掩飾或隱匿特定犯罪所得之本質、來源、去向、所在、所有
    權、處分權或其他權益者。
三、收受、持有或使用他人之特定犯罪所得。
洗錢防制法第14條
有第二條各款所列洗錢行為者，處7年以下有期徒刑，併科新臺
幣5百萬元以下罰金。
前項之未遂犯罰之。
前二項情形，不得科以超過其特定犯罪所定最重本刑之刑。
【附表】：
編號 告訴人 犯罪時間 詐騙方式 匯款時間 匯入被告之金融帳戶 匯款金額 (新臺幣) 1 丙○○ 110年1月25日18時許 佯稱網路商店購物設定錯誤云云 110年1月25日20時53分許 （惟透過丈夫李文騫申辦之合作金庫帳戶匯款） 玉山帳戶 16,912元 （其中10,985元係詐騙集團先行存入，告訴人實際損失為5,927元） 2 丁○○ 110年1月25日19時56分許 佯稱訂房設定錯誤云云 110年1月25日21時43分許 中信帳戶 49,987元 3 甲○○ 110年1月25日19時11分許 佯稱訂房設定錯誤云云 110年1月25日20時53分許 中國信託商業銀行 29,989元 4 戊○○ 110年1月25日19時23分許 佯稱網路商店需解除分期付款設定云云 110年1月25日20時16分、30分許 中信帳戶 29,985元、29,985元（共59,970元）